【裁判字號】    97,交訴,68
【裁判日期】    980225
【裁判案由】    過失致死
【裁判全文】
臺灣高雄地方法院刑事判決              97年度交訴字第68號
公  訴  人  臺灣高雄地方法院檢察署檢察官
被      告  甲○○
上列被告因過失致死案件，經檢察官提起公訴（97年度偵字第65
33號），本院判決如下：
    主  文
甲○○無罪。
    理  由
一、公訴意旨略以：被告甲○○係「富林行」之貨車司機，為從
    事駕駛業務之人，於民國97年1 月22日10時3 分許，駕駛車
    號SP-0529 號小貨車，沿高雄市左營區○○○路由北向南行
    駛，行經高雄市○○○路與裕誠路口時，適有韓第六騎乘車
    號XPC-920 號機車行駛於同向該小貨車之前方右側，甲○○
    本應注意汽車行駛時，駕駛人應注意車前狀況及兩車併行之
    間隔，並隨時採取必要之安全措施，而依當時情形並無不能
    注意之情事，竟疏未注意與右前方韓第六騎乘之機車保持安
    全間隔，故其駕駛之貨車於超越韓第六之機車時，不慎右側
    車身擦撞上開機車左側手把，致韓第六因而人車倒地，而韓
    第六於倒地後更遭該貨車後車輪輾壓，受有兩側肋骨骨折合
    併肺臟挫傷，及右側氣血胸和左側氣血胸、兩側肩胛骨骨折
    ，經送醫急救後，仍於同年2 月22日8 時10分不治死亡，因
    認被告甲○○涉犯刑法第276 條第2 項業務過失致人於死罪
    嫌。
二、按犯罪事實應依證據認定之，無證據不得認定犯罪事實；不
    能證明被告犯罪者，應諭知無罪之判決，刑事訴訟法第154
    條第2項、同法第301條第1項前段分別定有明文。次按認定
    不利於被告之事實，須依積極證據，苟積極證據不足為不利
    於被告事實之認定時，即應為有利於被告之認定，更不必有
    何有利之證據；又事實之認定，應憑證據，如未能發現相當
    證據，或證據不足以證明，自不能以推測或擬制之方法，以
    為裁判基礎；而刑事訴訟法上所謂認定犯罪事實之積極證據
    ，係指適合於被告犯罪事實之認定之積極證據而言，雖不以
    直接證據為限，間接證據亦包括在內；然而無論直接或間接
    證據，其為訴訟上之證明，須達於通常一般之人均不致有所
    懷疑，而得確信其為真實之程度者，始得據為有罪之認定，
    倘其證明尚未達到此一程度，而有合理之懷疑存在時，致使
    無從形成有罪之確信，根據「罪證有疑，利於被告」之證據
    法則，即不得遽為不利被告之認定（最高法院30年上字第
    816號、29年上字第3105號、40年台上字第86號及76年台上
    字第4986號判例意旨參照）。
三、證據能力部分：
    按被告以外之人於審判外之言詞或書面陳述，除法律有規定
    者外，不得作為證據，刑事訴訟法第159條第1項定有明文，
    此即學理上所稱之「傳聞證據排除法則」，而依上開法律規
    定，傳聞證據原則上固無證據能力，但如法律別有規定者，
    即例外認有證據能力。又按被告以外之人於審判外之陳述，
    雖不符同法第159條之1至之4規定，惟經當事人於審判程序
    同意作為證據，法院審酌該言詞陳述或書面陳述作成時之情
    況，認為適當者，亦得為證據，同法第159之5第1項定有明
    文，是本判決下列所引用之證據，業經被告、檢察官於本院
    審理中同意作為證據（見本院審交訴卷第78頁、交訴字第20
    頁），本院審酌該等傳聞證據作成時之狀況，並無不宜作為
    證據之情形，依前開說明，均得作為證據。
四、公訴人認被告甲○○涉犯前揭罪嫌，無非以：證人楊啟清、
    李贊正於警詢中證述，並佐以被告之供述、道路交通事故現
    場圖、調查報告(一)、(二)、現場照片、相驗屍體證明書等件，
    資為論據。訊據被告固坦承有於上開時間駕駛上開車輛經過
    該地，惟辯稱：其完全沒有看到被害人的機車，其感覺到有
    壓到東西時，被害人機車已經倒地，其沒有感覺與被害人的
    車子有發生擦撞，所以其有沒有過失，其也不清楚等語。經
    查：
（一）被告甲○○係「富林行」之貨車司機，其於上開時間駕駛
      上開車輛，經過上開地點時，與韓第六騎乘之機車發生擦
      撞，致韓第六人車倒地後，被告駕駛之小貨車後車輪因而
      碾壓過韓第六，使其受有兩側肋骨骨折合併肺臟挫傷等傷
      害，經送醫急救後，而於上揭時間不治死亡等情，業經證
      人楊啟清證述在卷，並有道路交通事故現場圖、調查報告
      (一)、(二)，交通事故談話記錄表、現場照片33張、高雄榮民
      總醫院診斷證明書、高雄地方法院檢察署相驗屍體證明書
      、檢驗報告書等件附卷可稽，上情為被告所不爭執，並經
      其於本院準備程序中供稱：當時沒有其他的車經過與被害
      人車輛發生擦撞，所以應該是我與他發生擦撞的沒有錯等
      語（見本院審交訴字卷第31頁背面），此部分事實堪認為
      真。
（二）按刑法上之過失犯，以行為人對於結果之發生應注意並能
      注意而不注意為成立要件，亦即行為人具有防止結果發生
      之注意義務，且客觀上無不能注意之情事，竟疏未注意，
      違反其注意義務，方令其就該有預見可能性之結果負過失
      犯罪責。是檢察官係以被告未注意車前狀況及兩車併行之
      間隔為由，認被告負有過失犯之罪責，是被告是否確有上
      開違反注意義務之情事，應否負以刑法上之過失罪責一事
      ，茲為本案應審究之重點，分敘如下：
１.   關於事故發生經過情形，參以證人即目擊證人楊啟清於偵
      查中證稱：當時我在板台車的乘客座，位置比小貨車高，
      本來大家在等紅燈，韓第六的機車停在機車格，綠燈亮時
      ，機車先走，因為當時在自由二路過了裕誠路口的便利商
      店前有一輛轎車雙併排，所以機車起步時有加速出去，但
      後來有減速往路中間靠，而被告的貨車從後面過來時，2
      車發生擦撞，韓第六人倒下去，貨車後輪壓到韓第六等語
      （見偵卷第13頁），核與卷附之道路交通事故現場圖（見
      警卷第13頁）及現場照片8 張中（見警卷第22-25 頁），
      機車傾倒地點係於自由二路、裕誠路口中央、慢車道接近
      外側快車道處等情相符，足見事故發生之自由二路係為劃
      分有快慢車道之雙向4 線道，被告駕駛之汽車係行駛於自
      由二路外側快車道，韓第六駕駛之機車本行駛於慢車道上
      ，2 人於自由二路、裕誠路口等停紅燈後，於綠燈起步不
      久，韓第六即因見前方便利商店有併排停車，減速往外側
      快車道方向靠近行駛，2 車於路口中央時，韓第六駕駛之
      機車即因與被告駕駛之小貨車發生擦撞後人車倒地，而遭
      小貨車後輪碾壓。
２.   另參酌證人即現場處理事故員警李贊正於偵查中之證述，
      及佐以卷附之車損照片25張觀之（見警卷第26-38 頁），
      可見機車左側及貨車右側均無明顯擦撞痕跡及車損，僅在
      小貨車右側車門上，查見有灰塵擦拭痕跡1 道，疑似韓第
      六左側機車手把或手肘所擦撞，堪認韓第六駕駛之機車並
      非遭小貨車撞擊倒地，而係因韓第六向左靠近時，最外側
      之機車手把或其左手手肘擦撞及被告駕駛之小貨車右側車
      門，其人車方因失去平衡倒地，是韓第六之倒地方向方為
      左側，而非撞擊作用力之右側。復徵之2 車之擦撞力道既
      屬輕微，及韓第六往左傾倒後，隨即遭該小貨車後輪碾壓
      ，未見該小貨車有煞車跡象等情，足見被告辯稱：其不知
      道跟韓第六的機車發生擦撞，其貨車上都是東西，起步之
      後，其聽到車子有震動的聲音，直覺有東西掉了或壓到東
      西，就看後照鏡，這時韓第六的人車都已倒地，其才趕快
      到旁邊停車察看等語，尚非虛妄。
３.   又證人楊啟清雖於偵查中證稱：「（所以是貨車從後面撞
      到機車？）是。」等語，惟參以其亦證稱：「（你有無看
      到貨車車身那邊擦到機車手把？）看不到，我在內側車道
      ，當時我們待轉要左轉，貨車是在外側車道。」及「...
      當時機車起步有加速出去，但是往路中間靠時，有作減速
      。」等語，足見證人楊啟清當時係位於內側快車道，僅得
      見2 車擦撞之經過，而未能親見2 車擦撞面之情形，是其
      證稱係貨車從後面撞倒機車等語，僅係其一己之推想猜測
      ，並不足參；復衡以2 車擦撞位置係於小貨車右側車門及
      機車左側手把，又機車之車身，明顯較小貨車為短，足認
      綠燈起步時，機車雖一開始在貨車前方，惟機車往左側靠
      近時，已作減速，是其手把擦撞到貨車右側車門時，機車
      之車頭已在小貨車車頭之後。準此，本件機車左偏駛近外
      側快車道時，並非在被告貨車右前方可注意及採取必要措
      施之距離，自無從課以被告注意車前狀況及保持併行間隔
      之責任。又按道路交通安全規則第99條第1 項第2 、3 款
      規定：「機器腳踏車行駛之車道，應依標誌或標線之規定
      行駛；無標誌或標線者，依下列規定行駛：二、在已劃分
      快慢車道之道路，雙向道路應在最外側快車道及慢車道行
      駛；單行道道路應在慢車道及與慢車道相鄰之快車道行駛
      。三、變換車道時，應讓直行車先行，並注意安全距離。
      」。本件韓第六所騎機車倒地摩擦路面所留刮地痕起始點
      ，距肇事路口自由二路內、外側快車道分道線之延伸線
      2.7 公尺，已越過快、慢車道分道線延伸線0.3 公尺，有
      道路交通現場圖可按（見警卷第17頁），足認本件機車縱
      尚未變換駛入外側快車道，亦已極接近快、慢車道分向線
      ，揆諸上開規定意旨，機車駕駛人韓第六為閃躲前方併排
      停車，減速往左側之快車道靠近時，應注意外側快車道車
      型狀況，讓沿外側快車道直行之被告先行，並保持兩車併
      行之間隔（同規則第94條第3 項），而其疏未注意及此，
      自慢車道起步駛入交岔路口後，竟遽向外側快車道駛近，
      方為肇事原因。另依本案送請高雄市政府交通局車輛行車
      事故鑑定委員會、覆議鑑定委員會鑑定結果，均認定韓第
      六未保持併行間隔為肇事原因，亦同此旨，有該委員會97
      年9 月1 日高市車鑑字第0970003024號函、高雄市政府98
      年1 月6 日高市府交三字第0980000505號函附卷可稽（見
      本院審交訴卷第23頁、交訴卷第11頁）。是本件公訴人認
      定被告違反注意義務之理由既不可採，已如上述，此外，
      又乏積極證據可認定被告有為上開業務過失致死犯行，即
      無從以刑法第276 條第2 項規定相繩之。
五、綜上所述，公訴人所為訴訟上之證明，尚未達通常一般之人
    均不致有所懷疑，而得確信其為真實之程度。此外，本院復
    查無其他積極證據足認被告有公訴人所指之上述犯行，揆之
    首開說明，自應為無罪之諭知。
據上論斷，應依刑事訴訟法第301條第1項，判決如主文。
本案經檢察官林妙蓁到庭執行職務。
中    華    民    國    98    年    2   月     25     日
                 刑事第一庭   審判長法  官 蔡國卿
                                    法  官 王淑惠
                                    法  官 張琬如
以上正本證明與原本無異。
如不服本判決應於收受送達後10日內向本院提出上訴書狀，並應
敘述具體理由；如未敘述上訴理由者，應於上訴期間屆滿後20日
內向本院補提理由書（均須按他造當事人之人數附繕本）「切勿
逕送上級法院」。
中    華    民    國    98    年    2     月    25    日
                                    書記官 劉甄庭


司法院資訊處製作；財團法人民間司法改革基金會備份。
